【裁判字號】    98,簡,31
【裁判日期】    980206
【裁判案由】    食品衛生管理法
【裁判全文】
臺北高等行政法院判決
                                        98年度簡字第31號
原      告  美好壯生物科技有限公司
代  表  人  甲○○
被      告  臺北市政府衛生局
代  表  人  邱文祥（局長）住同上
訴訟代理人  乙○○
上列當事人間因食品衛生管理法事件，原告不服臺北市政府中華
民國97 年5月27日府訴字第09770109300號訴願決定，提起行政
訴訟。本院判決如下：
    主  文
原告之訴駁回。
訴訟費用由原告負擔。
    事  實
一、事實概要：
    緣原告於「美靚活力館」網站（網址http://sh2.ek21.obuy
    .com.tw/dooftw/item.asp?item_id=0000000；http://sh2.
    yahoo.edyna.com/dooftw/item.asp?item_id=0000000、
    0000000）刊登「異黃酮琉璃苣E膠囊、白腎豆武靴籐膠囊、
    甲殼素籐黃果膠囊」等食品廣告（下稱系爭廣告），其內容
    述及「．．．異黃酮琉璃苣E 膠囊．．．成分：大豆異黃酮
    生理功能：改善更年期熱潮紅、盜汗、心悸、失眠．．．預
    防骨質疏鬆．．．白腎豆武靴籐膠囊．．．減少醣類．．．
    的熱量吸收．．．幫助熱量代謝．．．甲殼素籐黃果膠囊．
    ．．降低食慾，餐前吃ㄧ下再多應酬也不怕．．．」等文字
    ，廣告整體傳達訊息涉嫌易誤導消費者該等產品具有上述功
    效，涉及誇張、易生誤解，案經行政院衛生署（下稱衛生署
    ）於96年9 月28日及基隆市中山區衛生所於96年10月7 日、
    10月18日分別查獲後，復經被告於96年12月13日訪談，並製
    作調查紀錄表後，審認原告違反食品衛生管理法第19條第1
    項規定，乃依同法第32條第1 項規定，以97年1 月14日北市
    衛藥食字第09730129600 號行政處分書（下稱系爭處分），
    處新臺幣（下同）3 萬元罰鍰，並命違規廣告應立即停止刊
    登。原告不服，提起訴願亦遭決定駁回，遂向本院提起本件
    行政訴訟。
二、兩造聲明：
  (一)原告聲明求為判決：
    1.原處分及訴願決定關於罰鍰部分均撤銷。
    2.訴訟費用由被告負擔。
  (二)被告聲明求為判決：
    1.原告之訴駁回。
    2.訴訟費用由原告負擔。
三、兩造之爭點：被告以原告刊登之食品廣告涉及誇張誤解，違
    反食品衛生管理法第19條第1項規定，乃依同法第32條第1項
    規定，處3萬元罰鍰，是否適法？
  (一)原告主張之理由：
    1.本案違反食品管理法乙案，原告經銷商元承有限公司之「
      美靚生活館」網站刊登「異黃酮琉璃苣E膠囊…‥等」食
      品廣告涉違規乙案，原告負責人於96年12月13日下午2點
      至台北市政府衛生局說明，經該局承辦人么淑敏君紀錄，
      且當場已查明，該違規資料已無連結yahoo、edyna、com
      之事實，且記錄在案。
    2.原告與經銷商(元承有限公司)於96年5月9日訂立之商品經
      銷契約書(雙方合作期間1年)。於契約書第7項約定，本公
      司提供商品有關之功能資訊，授權經銷商元承有限公司使
      用……，惟元承有限公司使用時，不得違反相關法令規定
      或超過原文案之文義範圍。
    3.原告提供給元承有限公司之商品說明資料，一切符合食品
      衛生管理法、健康食品管理法之規定，今元承有限公司於
      網路刊登「異黃酮琉璃苣膠囊…等」食品，涉嫌超越食品
      衛生管理之規範，該公司於該公司刊登之前，並無預先知
      會原告，因此原告對該公司之網路刊登毫無所悉。
    4.原告特別向庭上提出淺顯說明，例如:假使本公司為一製
      造「菜刀」之公司菜刀鋒利、純綱製造、方便使用…，為
      廚房使用之聖品;可是，如果經銷商卻對外渲染，稱其有
      更大更妙之用途，甚至可以用於殺人、畜等，此等違規之
      廣告言任，本公司又豈能加以擔待，不知庭上以為然否?
    5.一般不管任何違法、違規之事實依據，均以「行為人」為
      處罰原則，有關本案之違規事實，其全部是原告之經銷商
      元承有限公司之所為，其一切責任自然應由該公司全部承
      擔，原告不知情在前，又得擔負處分之事實在後，原告自
      然不服，當初希望被告將本案移往元承有限公司管轄單位
      桃園縣衛生局繼續調查辦理，可是卻遭被告進行處分，此
      叫我們守法之小市民公司情何以堪？
    6.綜合上述，原告此次遭受處分，感到非常無辜且無奈，因
      此，不得已才向貴院提起行政訴訟，請庭上多加斟酌考量
      ，給小市民伸冤。
  (二)被告主張之理由：
    1.按食品衛生管理法第9條規定：「本法所稱主管機關︰在
      中央為行政院衛生署；在直轄巿為直轄巿政府；在縣（巿
      ）為縣（巿）政府。」第19條第1項規定：「對於食品、
      食品添加物或食品用洗潔劑所為之標示、宣傳或廣告，不
      得有不實、誇張或易生誤解之情形。」第32條第1項規定
      ：「違反第19條第1項規定者，處新臺幣3萬元以上15萬元
      以下罰鍰；......」食品廣告標示詞句涉及誇張易生誤解
      或醫療效能之認定表：「......二、詞句未涉及醫療效能
      但涉及誇張或易生誤解：（一）涉及生理功能者：......
      （二）未涉及中藥材效能而涉及五官臟器者：
      ......（三）涉及改變身體外觀者：......（四）引用本
      署衛署食字號或相當意義詞句者：......」臺北市政府94
      年2月24日府衛企字第09404404400號公告：「主旨：公告
      修正本府90年8月23日府秘二字第9010798100號公告有關
      本府主管衛生業務委任事項，自即日起生效。......公告
      事項：修正後本府90年8月23日府秘二字第9010798100號
      公告略以：『......六、本府將下列業務委任本府衛生局
      ，以該局名義執行之：......（七）食品衛生管理法中有
      關本府權限事項。......』」合先敘明。
    2.卷查本案原告於網站刊登如事實欄所述之食品廣告內容，
      經被告機關依首揭食品廣告標示詞句涉及誇張易生誤解或
      醫療效能之認定表規定意旨，查認原告刊登之系爭廣告其
      整體所傳達消費者之訊息，核有涉及誇張、易生誤解之情
      事，此並有衛生署96年9月28網路疑似違規廣告監測表（
      56頁）、基隆市中山區衛生所96年10月7日（68頁）、10
      月18日（75頁）違規廣告監測紀錄表、被告機關96年12
      月13日訪談原告公司代表人甲○○之調查紀錄表（43頁）
      及系爭違規廣告等影本附卷可稽；是本件違規情節洵堪認
      定，原處分自屬有據。
    3.原告主張：「…本公司負責人於96年12月13日下午2點至
      台北市政府衛生局說明…當場已查明，該違規資料已無連
      結yahoo.edyna.com之事實…」云云，查本案廣告內容刊
      有商號名稱、商品名稱、價格、產品簡介、網頁中設有『
      立即購物』等連結及可循線購得之資訊，消費者可藉由該
      聯繫方式查詢原告產品，已達刊登該則廣告之效益，故不
      論廣告宣傳內容於何種情況下刊登，均應符合食品衛生管
      理法之規定，原告於事後改善乙節，並不影響查獲當時違
      規事實之認定，原告主張顯無理由。至原告指稱：「…契
      約書第7項約定，本公司提供商品有關之功能資訊，授權
      經銷商元承有限公司使用…元承有限公司使用時，不得違
      反相關法令規定或超過原文案之文義範圍…有關本案之違
      規事實…一切責任自然應由該公司全部承擔…」云云。依
      原告所立授權書（P.87）內容載有：「美好壯生物科技有
      限公司（以下簡稱甲方）茲委託元承有限公司（以下簡稱
      乙方）於民國96年7月1日至民國97年6月30日期間於乙方
      所有之經銷通路及委任廣告媒體......刊登販售，內含美
      好壯異黃酮琉璃苣E等13項產品......是由甲方所製造並
      提供，並無條件提供產品......本身內容物、盒裝、廣告
      內文、圖像以及數據報告為乙方使用......」復據被告機
      關96年12月13日訪談原告公司代表人甲○○之調查紀錄表
      記載略以：「......問：案內網站廣告係何人所刊？答：
      案內廣告皆為本公司授權委刊，本公司願意負責。問：案
      內產品是否為貴公司販售之產品......答......是本公司
      販售之產品......答：案內廣告是不慎聯結至其他網站，
      因本公司不明瞭這樣是違規，不慎觸法......」是系爭違
      規廣告為原告所授權委刊，堪予認定，被告機關以原告為
      本案之處分對象，自無違誤。從而，被告機關依首揭規定
      及公告意旨，處原告法定最低額新臺幣3萬元罰鍰另為維
      護消費大眾權益，告知違規廣告應立即停止刊登，並無不
      合，原處分應予維持。
    4.綜上論述，原告之訴實無理由，爰依行政訴訟法第108 條
      規定檢附原卷乙宗，敬請鑒核，依法駁回原告之訴。
    理  由
一、按行政訴訟法第229條第1項所定適用簡易程序之數額，業經
    司法院以92年9月17日院台廳行一字第23681號令增至新台幣
    20萬元，並定於93年1 月1 日實施。本件原分案編號為本院
    97年度訴字第01870 號，依通常訴訟程序審理，惟本件依原
    告之聲明（原告不爭執停止刊登部分），系爭行政處分標的
    之金額未逾20萬元，屬行政訴訟法第229 條第1 項適用簡易
    程序之事件，茲改為適用簡易訴訟程序，並不經言詞辯論而
    為判決，合先敘明。
二、按食品衛生管理法第9 條規定：「本法所稱主管機關︰在中
    央為行政院衛生署；在直轄巿為直轄巿政府；在縣（巿）為
    縣（巿）政府。」同法第19條第1 項規定：「對於食品、食
    品添加物或食品用洗潔劑所為之標示、宣傳或廣告，不得有
    不實、誇張或易生誤解之情形。」同法第32條第1 項規定：
    「違反第19條第1 項規定者，處新臺幣3 萬元以上15萬元以
    下罰鍰；違反同條第2 項規定者，處新臺幣20萬元以上100
    萬元以下罰鍰；1 年內再次違反者，並得廢止其營業或工廠
    登記證照；對其違規廣告，並得按次連續處罰至其停止刊播
    為止。」
三、次按食品廣告標示詞句涉及誇張易生誤解或醫療效能之認定
    表：「．．．一詞句涉及醫療效能：(一)宣稱預防、改善、減
    輕、診斷或治療疾病或特定生理情形：例句：．．．改善過
    敏體質。．．．治失眠．．．。防止提早更年期。．．．二
    詞句未涉及醫療效能但涉及誇張或易生誤解：．．．(二)未涉
    及中藥材效能而涉及五官臟器者：例句．．．增加血管彈性
    。(三)涉及改變身體外觀者：例句：．．．減肥。．．．延遲
    衰老。．．．」臺北市政府94年2 月24日府衛企字第094044
    04400 號公告：「主旨：公告修正本府90年8 月23 日 府秘
    二字第9010798100號公告有關本府主管衛生業務委任事項，
    自即日起生效。．．．公告事項：修正後本府90年8 月23日
    府秘二字第9010798100號公告略以：『．．．六本府將下列
    業務委任本府衛生局，以該局名義執行之：．．．(七)食品衛
    生管理法中有關本府權限事項。．．．』」
四、查原告於「美靚活力館」網站（網址http://sh2.ek21.obuy
    .com.tw/dooftw/item.asp?item_id=0000000 ；http://sh2
    .yahoo.edyna.com/dooftw/item.asp?item_id=0000000、
    0000000 ）刊登系爭廣告，其內容述及「．．．異黃酮琉璃
    苣E 膠囊．．．成分：大豆異黃酮生理功能：改善更年期熱
    潮紅、盜汗、心悸、失眠．．．預防骨質疏鬆．．．白腎豆
    武靴籐膠囊．．．減少醣類．．．的熱量吸收．．．幫助熱
    量代謝．．．甲殼素籐黃果膠囊．．．降低食慾，餐前吃ㄧ
    下再多應酬也不怕．．．」等文字，案經衛生署於96年9 月
    28日及基隆市中山區衛生所於96年10 月7日、10月18日分別
    查獲後，認系爭廣告整體傳達訊息涉嫌易誤導消費者該等產
    品具有上述功效，涉及誇張、易生誤解，因而認定原告違反
    食品衛生管理法第19條第1 項規定，乃依同法第32條第1 項
    規定，而以系爭處分，處3 萬元罰鍰，並命停止刊登違規廣
    告。原告不服，提起訴願亦遭決定駁回，遂向本院提起本件
    行政訴訟爭執罰鍰部分。兩造主張之事實、理由及陳述，有
    如上述整理，雙方主要爭執在：被告以原告刊登之食品廣告
    涉及誇張誤解，違反食品衛生管理法第19條第1 項規定，乃
    依同法第32條第1 項規定，處3 萬元罰鍰，是否適法？
五、經查：
  (一)系爭廣告係衛生署於96年9 月28日及基隆市中山區衛生所於
    96年10月7 日、10月18日分別監測紀錄查獲，訴外人元承有
    限公司（下稱訴外人）在「美靚活力館」網站（網址http:
    //sh2.ek21.obuy.com.tw/dooftw/item.asp?item_id=00000
    00；http://sh2.yahoo.edyna.com/dooftw/item.asp?item_
    id=0000000、0000000 ）刊登系爭廣告，其內容載述：「．
    ．．異黃酮琉璃苣E 膠囊．．．成分：大豆異黃酮生理功能
    ：改善更年期熱潮紅、盜汗、心悸、失眠．．．預防骨質疏
    鬆．．．白腎豆武靴籐膠囊．．．減少醣類．．．的熱量吸
    收．．．幫助熱量代謝．．．甲殼素籐黃果膠囊．．．降低
    食慾，餐前吃ㄧ下再多應酬也不怕．．．」等文字，該等廣
    告整體傳達訊息涉嫌易誤導消費者該等產品具有上述功效，
    涉及誇張、易生誤解，有違反食品衛生管理法第19條第1 項
    規定之事實，有衛生署96年10月23日衛署食字第0960407100
    號函檢送之網路疑似廣告違規監測表及基隆市中山區衛生所
    違規廣告紀錄表等各附原處分卷第53-81 頁，復為原告所承
    認：「（問：原告也認為系爭刊登內容違規？）答：刊登內
    容會違規的。」是系爭廣告整體傳達訊息，易誤導消費者該
    等產品具有上述功效，涉及誇張、易生誤解，有違反食品衛
    生管理法第19條第1 項規定之事實，即洵堪認定。
  (二)原告固稱系爭違規廣告是授權委託訴外人所刊登，但並無廣
    告內容，否則不會刊登等語。惟查：
    1.系爭廣告乃原告製作並委託訴外人刊登在網路上之事實，
      除據訴外人公司負責人吳美靜委託員工羅義皇於96年11月
      7 日在桃園縣政府衛生局指明記明約談筆錄外，復有原告
      所不爭執之授權書各附原處分卷第83-87 頁足證，自堪認
      系爭廣告確由原告所委託授權刊登。
    2.再者，原告負責人於96年12月13日接受台北市政府衛生局
      訪談時，就「案內網站廣告係何人所刊登」之問題，答稱
      ：「案內廣告皆為本公司授權委刊，本公司願意負責。」
      亦有該調查紀錄表附原處分卷第43頁足佐。可見訴外人之
      上開指陳並非無據，原告主張僅授權刊登，並未檢視內容
      等云，是否可採即有疑義。
    3.又，審諸訴外人所提蓋有原告公司大小章之96年11月7 日
      授權書記明：「．．．於乙方（指訴外人）所有之經銷通
      路及委任廣告媒體（包括網路平面電台電視媒體）刊登販
      售，內含美好壯異．．．等三項產品，是由甲方（指原告
      ）所製造並提供，並無條件提供產品之產品本身內容物、
      盒裝、廣告文字、圖像及數據報告為乙方使用，乙方僅能
      使用於自身通路銷售廣告商介，並不得擅自竄改挪為他用
      ．．．如有觸及相關法則，乙方無須負擔責任。」；次對
      照原告開庭時所提示與訴外人間所簽立之商品經銷契約書
      （下稱系爭經銷契約）第7 條約定：「乙方（指本件原告
      ）須提供本產品有關之功能性資訊（包括影片、文字記明
      、圖片、相片等）給甲方（指訴外人）並授權甲方基於銷
      售文宣上之需要而為文案及重製成影片之使用，以利甲方
      於本契約期限內使用於本契約有關之銷售活動等．．．」
      有該系爭經銷契約附本院卷原告97年8 月15日補正狀足考
      。足知，根據系爭經銷契約及原告之授權書所載，原告負
      有提供產品之產品本身內容物、盒裝、廣告文字、圖像及
      數據報告等供訴外人使用，訴外人上開指述自非空穴來風
      ，原告空言泛稱僅授權刊登並未看到廣告內容等語，既與
      其出具之授權書及系爭經銷契約之記載有違，自屬無法採
      憑。
    4.退步言之，事實縱如原告所稱，僅授權訴外人刊登廣告並
      未過問內容，不知系爭廣告違規等云。然稱委任者，謂當
      事人約定，一方委託他方處理事務，他方允為處理之契約
      ，民法第528 條定有明文。原告既簽訂系爭授權書載明委
      任訴外人刊登廣告媒體，自已成立授權委任契約，原告即
      負有民法授權委任人之責任，對訴外人之廣告刊登行為亦
      負有本人之監督責任，亦即原告仍應對其授權書之委任事
      項即系爭廣告之刊登擔負委任授權人之監督責任；縱其於
      系爭經銷契約第7 條約定「．．．不得違反相關法律規定
      」，仍不影響其因授權他人刊登所負之監督責任。原告對
      此容有誤解法令情形，亦屬無法採取。
  (三)從而，系爭廣告既係原告授權委託刊登，且該廣告內容既經
    查明有上述整體傳達訊息，易誤導消費者該等產品具有上述
    功效，涉及誇張、易生誤解之情事，原告即應負擔授權人之
    責任，被告據以認定系爭廣告有違反食品衛生管理法第19條
    第1 項規定，因而依同法第32條第1 項規定，處3 萬元罰鍰
    ，並命停止刊登，於法自屬有據。原告如認被授權人逾越授
    權範圍或未依授權書內容作為，致其受損生有損害賠償者，
    核屬原告與被授權人間之內部關係，原告並不得以該等內部
    約定之事由，據以對抗被告主張自己可以免責，應由訴外人
    負責，一併敘明。
六、綜上，原告所訴委無足採，從而被告以原告在網站上刊登系
    爭廣告，其內容述及傳達訊息，易誤導消費者該等產品具有
    上述功效，涉及誇張、易生誤解，因而認定原告違反食品衛
    生管理法第19條第1 項規定，乃依同法第32條第1 項規定，
    而以系爭處分處3 萬元罰鍰，並無違誤。訴願決定予以維持
    ，亦無不合。原告徒執前詞，訴請撤銷，為無理由，應予駁
    回。
七、本件待證事實已明，兩造其餘之攻擊防禦方法，無庸一一論
    斷，併予敘明。
據上論結，本件原告之訴為無理由，爰依行政訴訟法第98條第1
項前段、236條、第233條第1項，判決如主文。
中    華    民    國    98    年    2     月    6   日
            臺北高等行政法院第六庭
                                  法  官  陳  鴻  斌
上為正本係照原本作成。
本件以訴訟事件所涉及之法律見解具有原則性者為限，始得於本
判決送達後20日內向本院提出上訴狀並表明上訴理由，如已於本
判決宣示後送達前提起上訴者，應於判決送達後20日內補具上訴
理由（均按他造人數附繕本），且經最高行政法院許可後方得上
訴。
中    華    民    國    98    年    2     月    6   日
                                  書記官  陳  清  容


司法院資訊處製作；財團法人民間司法改革基金會備份。
